ACORDAO-COMPLETO-2489845

ACÓRDÃO 1951/2021 ATA 30/2021 - PLENÁRIO

VISTOS, relatados e discutidos estes autos do Relatório de Acompanhamento realizado pela Secretaria de Controle Externo do Desenvolvimento Econômico - SecexDesenvolvimento, com objetivo de definir metodologia de fiscalização contínua e identificar tipologias para coleta e aplicação de técnicas de análise de dados acerca das atividades empreendidas pelas unidades do Sistema S. 
ACORDAM os Ministros do Tribunal de Contas da União, reunidos em Sessão do Plenário, ante as razões expostas pelo Relator, em:
9.1. encaminhar cópia deste Acórdão, do Relatório e do Voto que o fundamentam, bem como do Relatório de Acompanhamento inserto à peça 80, aos Departamentos Nacionais do Serviço Nacional de Aprendizagem Comercial (Senac) , Serviço Nacional de Aprendizagem Industrial (Senai) , Serviço Social da Indústria (Sesi) , Serviço Brasileiro de Apoio às Micro e Pequenas Empresas (Sebrae) , Serviço Social do Transporte e Serviço Nacional de Aprendizagem do Transporte (Sest/Senat) , Administração Nacional do Serviço Social do Comércio (Sesc) , Administração Central do Serviço Nacional de Aprendizagem Rural (Senar) e Unidade Nacional do Serviço Nacional de Aprendizagem do Cooperativismo (Sescoop) ; e
9.2. apensar estes autos ao TC-Processo 014.976/2021-8, nos termos do art. 36 da Resolução/TCU 259/2014.

Relatório de Acompanhamento realizado com objetivo de definir metodologia de fiscalização contínua e de identificar tipologias para coleta e aplicação de técnicas de análise de dados acerca das atividades empreendidas pelas unidades do Sistema S.

Serviço Nacional de Aprendizagem Comercial (Senac), Serviço Nacional de Aprendizagem Industrial (Senai), Serviço Nacional de Aprendizagem Rural (Senar), Serviço Social do Comércio (Sesc), Serviço Social da Indústria (Sesi), Serviço Brasileiro de Apoio às Micro e Pequenas Empresas (Sebrae), Serviço Social do Transporte, Serviço Nacional de Aprendizagem do Transporte (Sest/Senat) e Serviço Nacional de Aprendizagem do Cooperativismo (Sescoop) - departamentos nacionais e regionais.

3. Interessado: Tribunal de Contas da União.

13.1. Ministros presentes: Ana Arraes (Presidente), Walton Alencar Rodrigues, Benjamin Zymler, Aroldo Cedraz, Raimundo Carreiro, Bruno Dantas, Vital do Rêgo e Jorge Oliveira.
13.2. Ministro-Substituto convocado: Marcos Bemquerer Costa (Relator).
13.3. Ministros-Substitutos presentes: Augusto Sherman Cavalcanti, André Luís de Carvalho e Weder de Oliveira.

MARCOS BEMQUERER

Trata-se do Relatório de Acompanhamento realizado pela Secretaria de Controle Externo do Desenvolvimento Econômico - SecexDesenvolvimento, com objetivo de definir metodologia e identificar tipologias para aplicação de técnicas de análise de dados nas atividades desenvolvidas pelas unidades do Sistema S. 
2.	Em processo recente, o Tribunal dirigiu recomendações às entidades do Sistema S para padronizar conteúdo e forma de apresentação de informações a serem publicadas, com vistas a alcançar maior grau de transparência e a facilitar a fiscalização da sociedade e dos órgãos de controle (Acórdão 1669/2019-TCU-Plenário, rel. min. subst. Augusto Sherman Cavalcanti) . 
3.	Desde o exercício de 2017, esta Corte passou a receber dessas unidades informações suplementares aos relatórios de gestão. Entretanto os dados apresentavam inconsistências que prejudicavam o exame da matéria. Ademais, eram obtidos com frequência anual, assim como anual era a definição do conteúdo exigido nas prestações de contas.
4.	Diante desse contexto, percebeu-se a relevância de aprimorar a sistemática de coleta de dados, com o fim de possibilitar maior flexibilidade na interação com as unidades jurisdicionadas, especialmente acerca das definições de frequência, padronização e conteúdo, bem como para melhorar a qualidade e a confiabilidade dessas informações. 
5.	Para tanto, a equipe da SecexDesenvolvimento buscou definir metodologia e identificar possíveis tipologias para aplicação de técnicas de análise de dados, conforme exame técnico do tema por meio da instrução inserta à peça 80, que reproduzo em parte e com ajustes de forma:
"9. Os trabalhos foram realizados em conformidade com as Normas de Auditoria do TCU - NAT (Portaria 280, de 8 de dezembro de 2010, alterada pela Portaria 168, de 30 de junho de 2011) e com o Manual de Acompanhamento do TCU (Portaria Segecex 27, de 9 de dezembro de 2016) .
10. A metodologia adotada nesta fiscalização compreendeu a realização das seguintes etapas: levantamento de oportunidades ou carências em relação aos dados das entidades; identificação de bases de dados afetas às entidades; definição de metodologia para internalização de bases de dados relevantes para aplicação de técnicas de análise de dados; realização de projeto piloto para avaliar a metodologia definida; ampliação da metodologia para todas as entidades do Sistema S; obtenção e preparação dos dados, que inclui a avaliação de qualidade (credibilidade) dos dados, a higienização e o enriquecimento das bases; e as etapas de conclusão e elaboração de propostas de encaminhamento.
11. A figura abaixo resume a metodologia desenvolvida nesta fiscalização. O detalhamento da metodologia utilizada pode ser encontrado no Apêndice I.
Figura 1: Esquema da metodologia de fiscalização contínua do Sistema S
           Fonte: elaboração própria
LIMITAÇÕES
12. Os procedimentos foram planejados para causar o mínimo de interferência no funcionamento nas entidades, de forma a não exigir demandas excessivas dos gestores que já se encontram sobrecarregados em face da atipicidade do cenário atual.
13. De forma geral, foram superadas as principais limitações decorrentes de intempestividade da apresentação dos dados solicitados, especialmente em decorrência da necessidade de adaptações de sistemas de informações e de limitações de pessoal em razão da pandemia. Convém destacar que a fiscalização envolve 200 entidades, demandando grande esforço da equipe de auditoria no esclarecimento de dúvidas e dos procedimentos realizados.
VISÃO GERAL
14. Com o avanço de tecnologias digitais, a informação e a transparência da gestão pública passaram gradativamente a utilizar recursos de processamento e disseminação de grandes volumes de dados eletrônicos. A transparência está diretamente associada à disponibilização dos chamados dados abertos, com a possibilidade de acesso a registros administrativos, atos de gestão e indicadores diversos de políticas públicas, que podem ser utilizados para avaliar o desempenho das entidades.
15. Considerando o grande volume de dados gerados pela Administração Pública, é imprescindível o seu tratamento automatizado por meio de ferramentas que possibilitem a análise de grandes quantidades de registros sem intervenção manual. Assim, para que essa análise seja possível, é necessário que os dados sejam disponibilizados em formatos adequados e com padrões bem definidos.
16. Apesar de contarem, em alguns casos, com unidades centralizadas, como ocorre no Sistema Transporte formado pelo Sest e Senat, a quase totalidade das entidades do Sistema S é dotada de autonomia administrativa e financeira, com sistemas informatizados próprios, o que dificulta a obtenção e o tratamento de dados de gestão.
17. Uma das principais fontes de informação para o conhecimento da clientela do Tribunal são os relatórios de gestão apresentados pelas unidades jurisdicionadas. Todavia, apesar da definição prévia dos conteúdos a serem apresentados pelas entidades, os documentos são disponibilizados no formato pdf, não favorecendo o seu tratamento de forma automatizada para a constituição de um banco de dados estruturado.
18. Em razão do trabalho realizado pela SecexPrevidência em cumprimento ao item 9.5.1 do Acórdão 699/2016-TCU-Plenário (TC-Processo 014.248/2015-8) , o Tribunal passou a exigir que as entidades do Sistema S, a partir da prestação de contas do exercício de 2017, apresentassem no sistema e-contas, além do relatório de gestão, informações suplementares. Ressalte-se que a exigência ao Sebrae se iniciou em 2018. 
Figura 2: Tela do sistema e-contas
19. As informações suplementares deveriam ser apresentadas pelas entidades no sistema e-contas em arquivos no formato csv, sendo agrupados nos seguintes itens: licitações e contratos, transferências concedidas, receitas, despesas e recursos humanos.
20. Convém destacar que, em 2017, a Secex-SP já havia recebido da CGU planilhas elaboradas pelas entidades SESI, SENAI, SESC, SENAC, SENAR, SESCOOP, SEST e SENAT, com informações de licitações, pessoal e transferências referentes aos exercícios de 2011 a 2016. As informações suplementares exigidas nas contas a partir de 2017 adotaram o mesmo modelo de dados, incluindo-se a solicitação de informações de despesas e receitas orçamentárias das entidades.
21. Esses dados já foram objeto de análise em trabalhos realizados pelo Tribunal, a exemplo do TC Processo 011.750/2017-0. Trata-se de Solicitação do Congresso Nacional que requereu realização de auditorias em entidades componentes do Sistema S, com o objetivo de obter dados sobre despesas, transparência, cumprimento de acordo de gratuidade, recursos humanos, disponibilidades financeiras, investimentos desconexos com as atribuições, e outros, referentes aos exercícios de 2014 e 2015.
22. Convém transcrever trecho do Voto do Relator (item 19) , esclarecendo a metodologia do trabalho:
' (...) a metodologia informada pela secretaria para a realização dos trabalhos envolveu a solicitação, coleta, tratamento e apresentação de dados dos entes do Sistema 'S', referentes a licitações, contratos, demonstrativos contábeis, disponibilidades financeiras, receitas, despesas e transferências de recursos, em especial as destinadas a federações e confederações, tendo-se utilizado nesse intento as planilhas (em Excel) no formato que vem sendo exigido pela Controladoria-Geral da União para fins das auditorias sobre a avaliação da gestão, além da indicação de links para acesso a áreas na página da internet em que esses documentos se encontram disponibilizados.'
23. Nesse trabalho, foram identificadas inconsistências e falta de padronização nos dados das planilhas disponibilizadas pela CGU. Essas falhas foram objeto de recomendações às entidades, por meio do Acórdão 1669/2019-TCU-Plenário, para que buscassem a padronização da forma de apresentação de seus relatórios e demais demonstrações publicadas, garantindo-se maior eficiência e qualidade na apresentação dos dados, contemplando também aspectos qualitativos da almejada transparência dessas informações, facilitando o controle social, interno e externo sobre essas demonstrações e sobre os relatórios publicados.
24. Convém destacar ainda deliberação do Tribunal para que fosse enviada cópia do acórdão à 2ª Diretoria Técnica da SecexTrabalho, com vistas a que utilizasse as informações como subsídio no planejamento de suas futuras ações de controle, incluindo a avaliação da oportunidade e conveniência de priorizar fiscalizações que promovessem a melhoria na qualidade do banco de dados de licitações e contratos das entidades do Sistema S.
25. No que se refere às informações de despesas e receitas, é importante registrar que o Tribunal determinou, no Acórdão 991/2019-TCU-Plenário (TC Processo 027.202/2016-0, monitoramento do Acórdão 699/2016-TCU-Plenário) , que as entidades do Sistema S adequassem seus sistemas contábeis de forma que suas demonstrações contábeis [fossem] elaboradas, no que couber, com base na contabilidade aplicada ao setor público, seguindo os moldes exigidos pela NBC TSP EC (ou outra norma do Conselho Federal de Contabilidade que vier a sucedê-la) , admitindo-se a utilização concomitante da contabilidade empresarial, se assim entendessem necessário e conveniente.
26. Assim, verificou-se que o Tribunal já custodiava algumas bases de dados do Sistema S, mas os dados apresentavam inconsistências que prejudicam sua análise. Além disso, esses dados eram obtidos com frequência anual, assim como anual era a definição de seu conteúdo no âmbito da prestação de contas. Por isso, é importante aprimorar a sistemática de coleta de dados, no intuito de possibilitar maior flexibilidade na interação com as unidades jurisdicionadas no que se refere a definições de frequência, padronização e conteúdo, bem como para melhorar a qualidade e a confiabilidade dos dados. 
ANÁLISE TÉCNICA
27. A metodologia aplicada e aprimorada no projeto piloto, realizado com as entidades regionais do Sistema S (Sesi, Senai, Sesc, Senac, Senar, Sescoop, Senar e Sebrae) dos estados do Espírito Santo, São Paulo e Distrito Federal, além do Sest/Senat nacional, foi ampliada para a coleta de dados do exercício de 2020 de todas as entidades. Os eventos para apresentação da nova sistemática para todas as entidades ocorreram nos dias 23/11 e 24/11/2020. O cronograma estabelecido foi o seguinte:
a) semana de 23 a 2/12/2020: envio de ofício e distribuição das senhas de acesso para dirigente máximo;
b) 3/12/2020 a 1º/2/2021: prestação das informações de 2020 até o mês de novembro;
c) 1º/2/2021 a 1º/4/2021: informação e processamento dos dados referentes ao exercício de 2020 completo;
d) a partir de 2021: os dados serão apresentados trimestralmente, até um mês após o encerramento do trimestre.
28. Para acompanhar a entrega e o processamento dos arquivos, foram criados painéis. As figuras abaixo representam telas da situação, em 26/6/2021, do processamento dos arquivos referentes aos exercícios de 2020 e de 2021, no último caso até o primeiro trimestre.
Figura 3: Situação do processamento dos arquivos
Fonte: elaboração própria com dados do painel Sistema S
29. São previstos recebimentos de oito arquivos de dados de cada uma das duzentas entidades envolvidas na fiscalização contínua. Os arquivos são os seguintes: contratos, licitantes, despesas, receitas, transferências e recursos humanos. A tabela abaixo apresenta a quantidade de registros em cada base por sistema:
Quadro 1: Quantidade de registros referentes ao exercício de 2020 para cada Sistema
Fonte: elaboração própria com dados do painel Sistema S
30. No tópico seguinte serão apresentados os resultados da análise de credibilidade dos dados referentes ao exercício de 2020.
ANÁLISE DE CREDIBILIDADE
31. A análise de credibilidade dos dados é importante para verificar a confiabilidade das informações prestadas pelas entidades, identificando, por intermédio de cruzamentos, possíveis inconsistências decorrentes de introdução incorreta ou incompleta de dados, por exemplo. Esses erros podem prejudicar a eficácia das análises de tipologias a serem realizadas com os dados das bases. A tabela a seguir apresenta as análises de credibilidade executadas nesta metodologia:
Quadro 2: Análises de credibilidade de dados
	Tabela
	Credibilidade
	Descrição

	CONTRATOS
	CRED_1
	CPF e CNPJ nulos ou informados simultaneamente no mesmo registro da tabela contratos.

		CRED_2
	O conteúdo informado em algum dos campos de datas (data do edital, data de homologação e data do contrato) na tabela contratos é nulo ou inválido.

		CRED_3
	O conteúdo informado no campo valor de contrato da tabela contratos é nulo ou inválido.

		CRED_4
	O conteúdo informado no campo valor pago da tabela contratos é nulo ou inválido.

		CRED_5
	Identificação dos contratos de maior materialidade considerando o campo valor do contrato, para indicar eventuais erros nos valores informados.

		CRED_6
	Identificação dos contratos de maior materialidade considerando o campo valor pago, para indicar eventuais erros nos valores informados.

		CRED_7
	Registros em duplicidade na tabela contratos.

		CRED_8
	Campo edital da tabela contratos não preenchido para modalidades pregão, concorrência e tomada de preços.

		CRED_9
	Conteúdos informados no campo valor de aditivo de prazo incompatíveis com informações no campo aditivo de prazo.

		CRED_10
	Conteúdos informados no campo valor de aditivo de preço incompatíveis com informações no campo aditivo de preço.

		CRED_11
	O conteúdo informado no campo valor pago é superior ao máximo entre os valores do contrato e de aditivo de preço.

	LICITANTES
	CRED_14
	O número do edital na tabela licitantes não foi encontrado na tabela contratos.

		CRED_16
	O número do edital na tabela contratos não foi encontrado na tabela licitantes.

	RH
	CRED_20
	Identificação dos valores mais relevantes do campo remuneração mensal, para indicar eventuais erros nos valores informados.

		CRED_21
	O cargo informado na tabela recursos humanos não foi encontrado na tabela plano de cargos.

		CRED_22
	A remuneração mensal informada na tabela recursos humanos está fora da faixa indicada na tabela plano de cargos.

		CRED_25
	A data de admissão informada na tabela recursos humanos é nula, inválida ou posterior à data de desligamento registrada.

		CRED_27
	A data de nascimento informada é inválida ou divergente em relação a outras bases.

	TRANSFERÊNCIAS	
	CRED_31
	O conteúdo informado no campo código da conta ou descrição da conta na tabela transferências é nulo ou inválido.

		CRED_32
	O código da conta na tabela transferências não foi encontrado no plano de contas ou a descrição das contas são diferentes nas duas tabelas.

		CRED_34
	CPF e CNPJ nulos ou informados simultaneamente no mesmo registro na tabela transferências.

	RECEITAS
	CRED_41
	O conteúdo informado no campo código da conta ou descrição da conta na tabela receitas é nulo ou inválido.

		CRED_42
	O código da conta na tabela receitas não foi encontrado no plano de contas ou as descrições das contas são diferentes nas tabelas.

		CRED_44
	Não foram apresentadas contas do quinto nível na tabela de receitas.

		CRED_45
	Somas das contas de cada nível até o terceiro nível na tabela receitas não são coincidentes.

	DESPESAS
	CRED_51
	O conteúdo informado no campo código da conta ou descrição da conta na tabela despesas é nulo ou inválido.

		CRED_52
	O código da conta na tabela despesas não foi encontrado no plano de contas ou as descrições das contas são diferentes nas tabelas.

		CRED_54
	Não foram apresentadas contas do quinto nível na tabela de despesas.

		CRED_55
	Somas das contas de cada nível até o terceiro nível da tabela despesas não são coincidentes.

32. Os gráficos apresentados na sequência mostram o resultado das análises realizada com os dados referentes ao exercício de 2020, em percentuais de erros [para] cada tipo de credibilidade em relação à quantidade de registros das respectivas tabelas.
Figura 4: Análise de credibilidade - Contratos
Figura 5: Análise de credibilidade - Licitantes
Figura 6: Análise de credibilidade - Despesas
Figura 7: Análise de credibilidade - Receitas
Figura 8: Análise de credibilidade - Transferências
Figura 9: Análise de credibilidade - RH
33. Conforme mostrado nos gráficos, apesar da melhora significativa já verificada na qualidade dos dados recebidos em razão da validação inicial, a análise de credibilidade demonstrou a necessidade de aperfeiçoamentos adicionais a serem implementados pelas entidades em seus sistemas de informações, que devem ser monitorados pelo Tribunal.
34. Assim, a partir desses resultados, as entidades deverão verificar as ocorrências identificadas e adotar providências no sentido de corrigir as informações ou justificá-las. As justificativas apresentadas pelas entidades poderão ser utilizadas para identificar eventuais inconsistências dos scripts de credibilidade implementados e aprimorar os procedimentos de verificação.
35. Considerando que a metodologia desenvolvida já prevê que as entidades possam atuar no sentido de retificar as informações prestadas, e a existência de processo de Acompanhamento para o seguimento da fiscalização contínua no exercício atual (TC-Processo 014.976/2021-8) , entende-se desnecessárias providências adicionais por parte das entidades.
COMENTÁRIOS DO GESTOR
36. Conforme previsto no Manual de Acompanhamento do TCU (item 93.3) , o encaminhamento do presente relatório para comentário dos gestores foi dispensado em razão de não terem sido apresentadas propostas de encaminhamento para as entidades do Sistema S.
CONCLUSÃO
37. O presente Acompanhamento cumpriu o objetivo proposto, possibilitando a criação e utilização de metodologia para aplicação de técnicas de análise de dados nas atividades desenvolvidas pelas unidades do Sistema S. Em linhas gerais, há um ganho significativo na eficiência do processo de coleta, validação e análise de credibilidade das informações apresentadas pelas entidades do Sistema S.
38. Considerando o grande número de unidades jurisdicionadas, a metodologia para construir uma base de dados com informações dessas entidades necessita de alto grau de automação, com uso intensivo de ferramentas de tecnologia da informação, e de técnicas de inteligência artificial. É fundamental também que seja assegurada a credibilidade dos dados para que as análises a serem realizadas sejam confiáveis, permitindo o conhecimento adequado das entidades e a seleção de objetos e ações de controle futuras.
39. No âmbito deste Acompanhamento, após a realização do projeto piloto para verificação e validação da metodologia da fiscalização contínua, o procedimento foi ampliado para todas as entidades do Sistema S e, ao final deste trabalho, informações dos exercícios de 2020 e 2021 já estão sendo apresentadas de acordo com a metodologia desenvolvida. 
40. De modo geral, percebeu-se um incremento significativo na eficiência do processo de coleta de dados e na qualidade dos dados apresentados. No que se refere à credibilidade dos dados, conforme mostrado no item anterior, há oportunidades de melhoria que devem ser acompanhadas em novo ciclo da fiscalização contínua do Sistema S que está sendo realizado no Acompanhamento TC Processo 014.976/2021-8. 
41. Registre-se que os dados recebidos e a metodologia desenvolvida estão sendo utilizados em trabalhos de produção de conhecimento realizados nesta Unidade Técnica, inclusive no desenvolvimento de trilhas de auditoria no atual ciclo de acompanhamento.
42. Considerando o estágio de desenvolvimento da metodologia objeto deste trabalho, e a existência de processo de Acompanhamento para o seguimento da fiscalização contínua no exercício atual, entende-se não haver necessidade de encaminhamentos adicionais no âmbito destes autos."
6. 	Registradas essas anotações, a equipe de fiscalização, com a anuência do escalão dirigente da SecexDesenvolvimento, propõe ao Tribunal (peças 80 a 82) :
6.1. encaminhar cópia deste Relatório aos Departamentos Nacionais do Serviço Nacional de Aprendizagem Comercial (Senac) , Serviço Nacional de Aprendizagem Industrial (Senai) , Serviço Social da Indústria (Sesi) , Serviço Brasileiro de Apoio às Micro e Pequenas Empresas (Sebrae) , Serviço Social do Transporte e Serviço Nacional de Aprendizagem do Transporte (Sest/Senat) , Administração Nacional do Serviço Social do Comércio (Sesc) , Administração Central do Serviço Nacional de Aprendizagem Rural (Senar) e Unidade Nacional do Serviço Nacional de Aprendizagem do Cooperativismo (Sescoop) ; e
6.2. apensar estes autos ao TC-Processo 014.976/2021-8, nos termos do art. 36 da Resolução/TCU 259/2014, alterada pela Resolução/TCU 321/2020.
É o Relatório.

Larissa Moreira Costa (OAB/DF 16.745); José Roberto Borges (OAB/RJ 56.635); Abel Batista de Santana Filho (OAB/DF 59.828); Cássio Augusto Muniz Borges (OAB/RJ 91.152) e outros.

Não atuou.

RELATÓRIO DE ACOMPANHAMENTO. DEFINIÇÃO DE METODOLOGIA DE FISCALIZAÇÃO CONTÍNUA PARA COLETA E APLICAÇÃO DE TÉCNICAS DE ANÁLISE DE DADOS ACERCA DAS ATIVIDADES DESENVOLVIDAS PELAS UNIDADES DO SISTEMA S. CIÊNCIA ÀS ENTIDADES. APENSAMENTO DESTES AUTOS A OUTRO PROCESSO.

RELATÓRIO DE ACOMPANHAMENTO (RACOM)

Secretaria de Controle Externo do Desenvolvimento Econômico - SecexDesenvolvimento.

Trago à apreciação deste Colegiado processo referente ao Relatório de Acompanhamento realizado pela Secretaria de Controle Externo do Desenvolvimento Econômico - SecexDesenvolvimento, com objetivo de definir metodologia de fiscalização contínua e identificar tipologias para coleta e aplicação de técnicas de análise de dados acerca das atividades empreendidas pelas unidades do Sistema S. 
2.	As ações e os recursos executados pelas entidades que compõem esse Sistema são de indiscutível relevância para o país. Aquelas têm grande impacto social, especialmente porque afetam diretamente os empregados vinculados às suas unidades, a exemplo de direitos referentes à saúde, educação regular e profissional, lazer e desporto que são colocados à disposição dos trabalhadores. 
3.	Segundo a unidade técnica, as atividades empreendidas pelo Sistema S podem ser relacionadas ao Objetivo de Desenvolvimento Sustentável (ODS) 8, que tem como meta promover "políticas orientadas para o desenvolvimento que apoiem as atividades produtivas, geração de emprego decente, empreendedorismo, criatividade e inovação, e incentivar a formalização e o crescimento das micro, pequenas e médias empresas, inclusive por meio do acesso a serviços financeiros".
4.	Em substância, os ODS compõem uma agenda mundial (Agenda 2030) adotada em 2015 durante a cúpula da Organização das Nações Unidas sobre o "Desenvolvimento Sustentável", que são direcionados a melhorar a vida das futuras gerações e do planeta de forma sustentável (disponível em:< https://brasil.un.org/pt-br/sdgs/8>, acesso em 23/7/2021) . 
5.	Os recursos administrados pelas entidades do Sistema S são igualmente importantes e de alta materialidade, pois, conforme orçamentos aprovados para o exercício de 2020, somaram a quantia de R$ 32,4 bilhões, da qual R$ 22,7 bilhões (70,06%) advieram de contribuições compulsórias.
6.	Desde o exercício de 2017 (subitem 9.5.1 do Acórdão 699/2016-TCU-Plenário, rel. min. subst. Weder de Oliveira) , esta Corte passou a requerer dessas unidades, em complemento aos relatórios de gestão, informações suplementares agrupadas sob os seguintes itens: licitações e contratos, transferências concedidas, receitas, despesas e recursos humanos. Entretanto os dados apresentavam inconsistências que prejudicavam o exame da matéria. Ademais, tais dados eram obtidos com periodicidade anual, bem como as exigências referentes às prestações de contas eram igualmente definidas com essa frequência (anual) .
7.	Em assentada mais recente, o Tribunal dirigiu recomendações às entidades do Sistema S para padronizar conteúdo e forma de apresentação de informações a serem publicadas, com vistas a alcançar maior grau de transparência e a facilitar a fiscalização da sociedade e dos órgãos de controle (Acórdão 1669/2019-TCU-Plenário, rel. min. subst. Augusto Sherman Cavalcanti) . 
8.	Diante desse contexto, notou-se a necessidade de aprimorar a sistemática de coleta de dados, com o fim de assegurar maior flexibilidade na interação com as unidades jurisdicionadas, especialmente acerca das definições de frequência, padronização e conteúdo, bem como para melhorar a qualidade e a confiabilidade dessas informações. 
9.	Ou seja, vislumbrou-se a hipótese de substituir a sistemática anterior por metodologia de fiscalização contínua de acompanhamento das entidades do Sistema S. Essa ação consiste em um procedimento sistemático e automatizado para coleta, processamento e análise de dados, que resulta em maior agilidade e maleabilidade para a atualização das bases de dados que serão constituídas.
10.	No presente processo, após a realização do projeto piloto para validar a metodologia de fiscalização contínua, efetuado nas entidades regionais do Sesi, Senai, Sesc, Senac, Sescoop, Senar e Sebrae, dos estados do Espírito Santo e de São Paulo e ainda do Distrito Federal, além do Sest/Senat nacional, o procedimento foi ampliado para todas as entidades do Sistema S, e, ao final do trabalho, as informações dos exercícios de 2020 e 2021 já estão sendo apresentadas de acordo com a sistemática ora desenvolvida. 
11.	Em essência, percebeu-se significativo incremento na eficiência do processo de coleta e de qualidade dos dados apresentados. Quanto ao quesito credibilidade dos dados, há oportunidades de melhoria que devem ser acompanhadas em novo ciclo da fiscalização que está sendo realizado no bojo do TC-Processo 014.976/2021-8 (Acompanhamento, rel. min. subst. Augusto Sherman) . 
12.	Em vista do estágio avançado da metodologia ora em exame e da existência do processo de Acompanhamento mencionado no item precedente destinado a dar prosseguimento à fiscalização contínua no exercício atual, a unidade técnica entende serem desnecessários encaminhamentos adicionais no âmbito destes autos, propondo ao Tribunal enviar cópia do Relatório inserto à peça 80 às entidades do Sistema S indicadas naquela instrução, bem como apensar este processo ao TC-Processo 014.976/2021-8.
II
13.	Compulsando os autos, verifica-se que a metodologia definida para a fiscalização do Sistema S compreende, em essência, as seguintes etapas: a) definição do layout dos arquivos de dados a serem solicitados; b) criação de pastas no disco virtual do TCU, bem como de usuário, login e senha de acesso para cada entidade; c) geração de conta de e-mail institucional específica para a fiscalização; d) elaboração de ofícios (de apresentação e de requisição) ; e) reunião ou contato com as entidades para apresentação do trabalho; f) upload dos arquivos com dados para o disco virtual do Tribunal, realizado pela entidade participante; g) validação automática dos dados; h) carga dos dados para as bases do TCU; i) análise de credibilidade; j) exame de tipologias; k) interação com o gestor para tratar dos indícios de irregularidades identificados; l) elaboração de relatório anual da fiscalização; e m) carga dos dados para os painéis do Sistema S (para maior riqueza de detalhes, v. peça 80, p. 22) . 
14.	As etapas acima sintetizadas são cíclicas e contínuas, com a indicação de que os dados serão atualizados a cada três meses e o relatório da fiscalização terá periodicidade anual. 
15.	Quanto ao processamento automatizado de validação dos arquivos, creio que o fluxo pode ser assim resumido: a) os arquivos com os dados são disponibilizados pelas entidades no disco virtual, na pasta "resposta de fiscalização contínua"; b) cópias desses arquivos são feitas no servidor local, em uma subpasta de nome "em processamento", e, ao mesmo tempo, os arquivos originais são movidos no disco virtual para a pasta "em processamento"; c) após, os arquivos locais são processados para verificação da validade dos dados apresentados; d) caso não sejam identificados erros, os arquivos são movidos para a pasta "processados" no disco virtual e no servidor local e, em seguida, é efetuada a carga dos dados para as bases do Tribunal; e) na hipótese de erros, os arquivos são direcionados à pasta "rejeitados" no disco virtual e no servidor local, e e-mails automáticos são disparados para as entidades, informando as incorreções, com solicitação de ajustes dos arquivos; e f) o processo continua até que todos os arquivos tenham sido processados sem incorreção e a carga dos dados seja finalizada.
16.	Acerca da validação dos dados, são verificados: a) o nome do arquivo; b) o cabeçalho do arquivo, para aferir se os nomes dos campos estão adequados e se a sequência das colunas está em afino com a exigida no layout de dados; c) os dados dos campos (v.g. números, datas, caracteres) ; d) os campos categóricos; e e) os CPFs e CNPJs.
17.	Na hipótese de ocorrer algum erro, relatórios são dirigidos automaticamente para as entidades mediante e-mails que integram a planilha de contatos mantida no disco virtual do TCU. Os referidos contatos podem ser atualizados diretamente pelas unidades do Sistema S a qualquer tempo na planilha, facilitando a interação durante a fiscalização. Registre-se que por meio de painel (já criado) é possível monitorar a situação do processamento dos arquivos. 
18.	Após a validação inicial, passa-se à análise dos dados, que pode ser dividida em exame de credibilidade e de tipologias. 
19.	Sob o quesito credibilidade dos dados, apura-se a confiabilidade das informações prestadas pelas entidades, identificando-se, por intermédio de cruzamentos, eventuais inconsistências, a exemplo de dados incorretos ou incompletos. Esses erros podem prejudicar o exame das tipologias a serem realizadas com os dados das bases.
20.	Para melhor compreensão da matéria, colho da peça 80 (p. 11) tabela que bem esclarece, na prática, as análises de credibilidade previstas na metodologia em questão:
	Tabela
	Credibilidade
	Descrição

	CONTRATOS
	CRED_1
	CPF e CNPJ nulos ou informados simultaneamente no mesmo registro da tabela contratos.

		CRED_2
	O conteúdo informado em algum dos campos de datas (data do edital, data de homologação e data do contrato) na tabela contratos é nulo ou inválido.

		CRED_3
	O conteúdo informado no campo valor de contrato da tabela contratos é nulo ou inválido.

		CRED_4
	O conteúdo informado no campo valor pago da tabela contratos é nulo ou inválido.

		CRED_5
	Identificação dos contratos de maior materialidade considerando o campo valor do contrato, para indicar eventuais erros nos valores informados.

		CRED_6
	Identificação dos contratos de maior materialidade considerando o campo valor pago, para indicar eventuais erros nos valores informados.

		CRED_7
	Registros em duplicidade na tabela contratos.

		CRED_8
	Campo edital da tabela contratos não preenchido para modalidades pregão, concorrência e tomada de preços.

		CRED_9
	Conteúdos informados no campo valor de aditivo de prazo incompatíveis com informações no campo aditivo de prazo.

		CRED_10
	Conteúdos informados no campo valor de aditivo de preço incompatíveis com informações no campo aditivo de preço.

		CRED_11
	O conteúdo informado no campo valor pago é superior ao máximo entre os valores do contrato e de aditivo de preço.

	LICITANTES
	CRED_14
	O número do edital na tabela licitantes não foi encontrado na tabela contratos.

		CRED_16
	O número do edital na tabela contratos não foi encontrado na tabela licitantes.

	RECURSOS HUMANOS
	CRED_20
	Identificação dos valores mais relevantes do campo remuneração mensal, para indicar eventuais erros nos valores informados.

		CRED_21
	O cargo informado na tabela recursos humanos não foi encontrado na tabela plano de cargos.

		CRED_22
	A remuneração mensal informada na tabela recursos humanos está fora da faixa indicada na tabela plano de cargos.

		CRED_25
	A data de admissão informada na tabela recursos humanos é nula, inválida ou posterior à data de desligamento registrada.

		CRED_27
	A data de nascimento informada é inválida ou divergente em relação a outras bases.

	TRANSFERÊNCIAS	
	CRED_31
	O conteúdo informado no campo código da conta ou descrição da conta na tabela transferências é nulo ou inválido.

		CRED_32
	O código da conta na tabela transferências não foi encontrado no plano de contas ou a descrição das contas são diferentes nas duas tabelas.

		CRED_34
	CPF e CNPJ nulos ou informados simultaneamente no mesmo registro na tabela transferências.

	RECEITAS
	CRED_41
	O conteúdo informado no campo código da conta ou descrição da conta na tabela receitas é nulo ou inválido.

		CRED_42
	O código da conta na tabela receitas não foi encontrado no plano de contas ou as descrições das contas são diferentes nas tabelas.

		CRED_44
	Não foram apresentadas contas do quinto nível na tabela de receitas.

		CRED_45
	Somas das contas de cada nível até o terceiro nível na tabela receitas não são coincidentes.

	DESPESAS
	CRED_51
	O conteúdo informado no campo código da conta ou descrição da conta na tabela despesas é nulo ou inválido.

		CRED_52
	O código da conta na tabela despesas não foi encontrado no plano de contas ou as descrições das contas são diferentes nas tabelas.

		CRED_54
	Não foram apresentadas contas do quinto nível na tabela de despesas.

		CRED_55
	Somas das contas de cada nível até o terceiro nível da tabela despesas não são coincidentes.

21.	Nessa etapa, relatórios de inconsistências são gerados e encaminhados às entidades para que providenciem a correção dos erros identificados. Após a conclusão da análise de credibilidade, já com dados confiáveis atualizados nas bases de dados, inicia-se a fase de desenvolvimento e implementação de tipologias.
22.	De ressaltar que a sistemática validada no piloto foi divulgada para as outras entidades do Sistema S, que passaram a fornecer (em 2021) as informações solicitadas (referentes ao ano 2020) em conformidade com o novo procedimento. Os dados relativos ao exercício de 2021 serão apresentados trimestralmente (em até um mês após o encerramento do trimestre) .
III
23.	Não se desconhece que uma das principais preocupações voltada ao planejamento das ações de controle externo refere-se à escolha da alocação de recursos limitados em diversas possibilidades de atuação, de modo a promover atuação mais efetiva e que resulte em maiores benefícios à sociedade.
24.	A seleção de objetos de fiscalização integra o processo de planejamento institucional do Tribunal e a primeira etapa de sua execução consiste no conhecimento do universo de controle. E, para tanto, é necessário obter e organizar dados e informações sobre órgãos, entidades, funções governamentais e temas que estão sob a jurisdição da Corte. 
25.	Dessarte, ao definir metodologia e identificar tipologias para análise de dados, o trabalho empreendido pela unidade técnica contribui para o aperfeiçoamento do processo de planejamento de controle externo, com vistas a orientar a atuação do Tribunal para ações de alta materialidade, risco e relevância.
26.	Nessa ordem de ideias, o método desenvolvido pela unidade técnica possibilita maior tempestividade na avaliação da gestão das unidades jurisdicionadas do Sistema S, mediante fiscalização contínua, que pode resultar em outras ações de controle, quando for o caso, bem como pode reduzir o risco de eventuais irregularidades e, em última instância, otimizar a fiscalização por parte desta Casa de Contas.
27.	Neste processo, a sistemática foi testada com êxito, confirmando-se o potencial de utilização das informações geradas com a base de dados granjeada e validada, especialmente para apontar e tratar providencialmente indícios de ocorrências e oportunidades de melhoria na gestão das entidades.
28.	Finalizada essa etapa de coleta e de manuseio de dados, com apoio desse método que marca uma intensa e efetiva atuação dialógica do Tribunal com as unidades jurisdicionadas em questão, cuja interlocução intenciona aperfeiçoar a atividade administrativa das unidades, a SecexDesenvolvimento já iniciou o planejamento do segundo ciclo da fiscalização contínua, TC-Processo 014.976/2021-8, da relatoria do Ministro Substituto Augusto Sherman, no qual serão aplicadas tipologias para verificação automatizada da conformidade da gestão das referidas entidades. 
29.	Diante desse contexto, acolho o encaminhamento nos moldes sugeridos pela unidade técnica, propondo a este Colegiado: a) que envie às entidades indicadas na instrução precedente cópia do Acórdão que vier a ser proferido, do Relatório e do Voto que o fundamentarem, bem como do Relatório de Acompanhamento inserto à peça 80; e b) que apense definitivamente este processo ao TC-Processo 014.976/2021-8.
                   Pelo exposto, voto por que seja adotada a Deliberação que ora submeto a este Colegiado.

T.C.U., Sala das Sessões, em 11 de agosto de 2021.

MARCOS BEMQUERER COSTA 
Relator